【裁判字號】    98,易,2095
【裁判日期】    980930
【裁判案由】    偽造文書
【裁判全文】
臺灣板橋地方法院刑事判決              98年度易字第2095號
公  訴  人  臺灣板橋地方法院檢察署檢察官
被      告  乙○○
            甲○○  SARN.
                    現於內政部入出國及移民署收容事務大隊
上列被告等因偽造文書案件，經檢察官提起公訴（98年度偵字第
5089號），本院判決如下：
    主  文
乙○○共同連續行使明知為不實之事項，而使公務員登載於職務
上所掌之公文書，足以生損害於公眾，處有期徒刑肆月，如易科
罰金，以銀元參佰元即新臺幣玖佰元折算壹日。減為有期徒刑貳
月，如易科罰金，以銀元參佰元即新臺幣玖佰元折算壹日。緩刑
貳年。
甲○○共同連續行使明知為不實之事項，而使公務員登載於職務
上所掌之公文書，足以生損害於公眾，處有期徒刑肆月，如易科
罰金，以銀元參佰元即新臺幣玖佰元折算壹日。減為有期徒刑貳
月，如易科罰金，以銀元參佰元即新臺幣玖佰元折算壹日。又共
同變造中華民國外僑居留證，足以生損害於公眾，處有期徒刑參
月，如易科罰金，以新臺幣壹仟元折算壹日；扣案甲○○中華民
國外僑居留證（統一證號：FC00000000號）背面核准文號欄內之
「FO368315」字樣、居留期限欄內「2009 01.17. 」字樣及核印
欄內偽造之梅花圖樣印文壹枚，均沒收之。應執行有期徒刑肆月
，如易科罰金，以銀元參佰元即新臺幣玖佰元折算壹日；扣案甲
○○中華民國外僑居留證（統一證號：FC00000000號）背面核准
文號欄內之「FO368315」字樣、居留期限欄內「2009 01.17. 」
字樣及核印欄內偽造之梅花圖樣印文壹枚，均沒收之。
    事  實
一、緣泰國籍男子SARNKLONG SAMAN （中文姓名：甲○○，下稱
    甲○○）為來臺工作，擬與我國人民辦理假結婚之方式入臺
    ，而乙○○明知甲○○並無結婚之真意，為獲得新臺幣（下
    同）5 萬元之代價，遂同意出面與甲○○辦理結婚手續。(一)
    甲○○與乙○○謀定後，即共同基於行使使公務員登載不實
    文書之概括犯意聯絡，由乙○○先於民國92年4 月6 日前往
    泰國，於92年4 月8 日在泰國曼谷市帕堪儂區公所與甲○○
    辦理結婚登記，經我國駐泰國台北經濟文化辦事處認證後，
    於92年4 月30日持上開內容不實之結婚登記資料，向雲林縣
    東勢鄉戶政事務所辦理結婚之登記及戶籍登錄，使該管戶政
    機關不知情之公務員於形式審查後，將該不實事項登載於職
    務上所掌管關於結婚登記及戶籍登錄之公文書即戶籍謄本內
    ，足以生損害於戶政機關對於戶政管理之正確性。嗣甲○○
    於92年12月31日入境我國後（95年7 月26日出境），乙○○
    、甲○○即先後於93年3 月16日、93年11月26日前往臺北縣
    政府警察局，持用上開使公務員登載不實之文書即戶籍謄本
    ，向臺北縣政府警察局提出申請甲○○名義之中華民國外僑
    居留證或申請延期以為行使，經該機關為實質審查後，核發
    甲○○名義之中華民國外僑居留證或准予延期，均足以生損
    害於臺北縣政府警察局對於外僑居留核發事項審核與管理之
    正確性。(二)嗣甲○○於95年11月3 日再次入境我國後，因於
    97年1 月17日居留效期到期前，漏未辦理延期居留，竟另與
    真實年籍姓名不詳之成年友人共同基於變造特種文書即外僑
    居留證之犯意聯絡，於97年1 月17日前之96年底至97年1 月
    間某日，在不詳處所，由該名成年友人刻印「FO368315」、
    「2009 01.17. 」字樣之數字章及偽刻內政部入出國及移民
    署臺北縣服務站櫃臺梅花圖樣之印章後，進而將之蓋用於甲
    ○○中華民國外僑居留證背面之核准文號、居留期限及核印
    等欄位內，變造該證記載之居留期限，足以生損害於內政部
    入出國及移民署對於外僑居留資料管理之正確性。嗣甲○○
    與乙○○於98年1 月8 日再次至內政部入出國及移民署臺北
    縣服務站欲辦理延長居留時，為承辦人員發覺上開甲○○中
    華民國外僑居留證背面核准文號、居留期限欄位中之「FO36
    8315」、「2009 01.17. 」字體不符及核印欄位中之梅花圖
    樣印文並非真實，且甲○○已逾期居留，始查悉上情。
二、案經內政部入出國及移民署專勤事務第一大隊臺北縣專勤隊
    報請臺灣板橋地方法院檢察署檢察官偵查起訴。
    理  由
一、上揭犯罪事實，業經被告甲○○、乙○○於本院準備程序及
    審理中坦承不諱，核與證人即內政部入出國及移民署專勤事
    務第一大隊臺北縣專勤隊員警張朱煌、鄭嘉裕、張耀仁於偵
    查中之證述情節相符，並有甲○○中華民國外僑居留證、旅
    客入出境紀錄查詢、全戶戶籍資料查詢結果、外僑居留資料
    查詢—明細內容顯示畫面、外僑口卡列印、內政部入出國及
    移民署外僑入出境資料處理系統、外僑居留資料查詢畫面—
    歷史資料、臺北縣政府警察局98年9 月8 日北縣警外字第09
    80131756號函附之外國人居留停留案件申請表、簽證影本、
    護照影本、戶籍謄本、雲林縣東勢鄉戶政事務所98年9 月8
    日雲東戶字第0980001514號函附之結婚登記申請書、結婚登
    記等件在卷足憑，足認被告乙○○、甲○○之自白與事實相
    符，洵堪採為認定事實之依據。又被告乙○○、甲○○係於
    93年3 月16日前往臺北縣政府警察局，向臺北縣政府警察局
    提出申請甲○○名義之中華民國外僑居留證一節，有臺北縣
    政府警察局98年9 月8 日北縣警外字第0980131756號函及所
    附之外國人居留停留案件申請表在卷可稽，是公訴意旨認被
    告乙○○、甲○○係於93年3 月11日向臺北縣政府警察局提
    出申請甲○○名義之中華民國外僑居留證一節，容有誤會，
    附予敘明。本案事證明確，被告乙○○、甲○○犯行，均堪
    認定，應依法論科。
二、查被告乙○○、甲○○為犯罪事實(一)之行為後，刑法業於94
    年2 月2 日經總統以華總一義字第09400014901 號令修正公
    布，並於95年7 月1 日施行（下稱新刑法，修正前刑法下稱
    舊刑法），刑法施行法第1 條之1 亦於95年6 月14日經總統
    以華總一義字第09500085181 號令公布施行，參酌最高法院
    95 年5月23日刑事庭第8 次會議決議，新刑法第2 條第1 項
    之規定，係規範行為後法律變更所生新舊法律比較適用之準
    據法，於新刑法施行後，應適用新刑法第2 條第1 項之規定
    ，為「從舊從輕」之比較。另於比較時應就罪刑有關之共犯
    、未遂犯、想像競合犯、牽連犯、連續犯、結合犯，以及累
    犯加重、自首減輕暨其他法定加減原因（如身分加減）與加
    減比例等一切情形，本於統一性及整體性原則，綜其全部罪
    刑之結果而為比較。而與本件有關之法律變更有如下述：
  (一)新刑法第28條規定：「二人以上共同實行犯罪之行為，皆為
    正犯」，而舊刑法第28條則規定，「二人以上共同實施犯罪
    之行為，皆為正犯」。本條之修正理由係為排除陰謀共同正
    犯、預備共同正犯於本條所規定之正犯之外，自屬法律有變
    更。對於被告乙○○、甲○○共犯本件行使使公務員登載不
    實文書罪之情形而言，刑法第28條之修正內容對於被告並無
    較為有利之情形。
  (二)新刑法第33條第5 款規定：「罰金：新臺幣1 千元以上，以
    百元計算之。」，與舊刑法第33條第5 款規定：「罰金：1
    元以上。」不同，且依95年6 月14日公布之刑法施行法第1
    條之1 規定計算法定刑之罰金數額，並未較修正前之規定（
    以銀元計算之罰金數額，另適用罰金罰鍰提高標準條例第1
    條規定提高10倍）更有利於被告，經比較新舊法結果，以被
    告行為時之舊刑法較為有利於被告。
  (三)新刑法刪除第56條連續犯之規定，此項刪除雖非犯罪構成要
    件之變更，但顯已影響行為人刑罰之法律效果，自屬法律已
    有變更，而於新法施行後，被告乙○○、甲○○所為多次行
    使使公務員登載不實文書之犯行，即應予分論併罰，經與舊
    刑法之連續犯係以一罪論比較結果，以被告行為時之舊刑法
    較為有利於被告。
  (四)罰金罰鍰提高標準條例第2 條業已刪除，刑法第41條第1 項
    前段關於易科罰金之折算標準已由舊法之銀元100 元、200
    元、300 元修正為新臺幣1,000 元、2,000 元、3,000 元，
    因屬科刑規範事項之變更，其折算標準為裁判時所應諭知，
    自有就新舊法規定比較之必要，經比較新舊法結果，以被告
    行為之舊刑法較為有利於被告。
  (五)因之，經綜其全部罪刑之結果而為比較，以舊刑法有利於被
    告，自應一體適用舊刑法之規定。
三、次按刑法第51條關於數罪併罰之規定亦於95年7 月1 日修正
    施行，新法第51條第2 款增訂罰金與死刑併予執行，第5 款
    提高多數有期徒刑合併應執行之刑不得逾30年，新法施行後
    ，應依新法第2 條第1 項之規定，適用最有利於行為人之法
    律，裁判確定前犯數罪，其中一罪在新法施行前者，亦同（
    最高法院95年5 月23日第8 次刑事庭會議決議第5 點參照）
    ，是本件被告甲○○所犯犯罪事實(一)部分既係發生於新法施
    行前，所犯犯罪事實(二)則係發生於新法施行後，自仍應比較
    新舊法，適用最有利於行為人之法律以定其應執行之刑。而
    審諸新舊法之規定，新法就宣告多數有期徒刑定其應執行之
    刑之最高度刑，由不得逾20年修正為不得逾30年，是修正前
    第51條第5 款之規定較有利於被告，本件自應依修正前刑法
    第51條第5 款規定定其應執行之刑，而「定執行刑之立法意
    旨，一方面為執行刑之便利，他方面係為受刑人之利益，倘
    若被告先後犯甲、乙兩罪，均得易科罰金，而其中一罪因行
    為在民國82年2 月5 日罰金罰鍰提高標準條例修正公布前，
    則定其執行刑為有期徒刑6 月以下，如得易科罰金，應擇有
    利受刑人之折算標準，即依修正前罰金罰鍰提高標準條例第
    2 條第1 項之規定，以30元折算1 日」，最高法院84年度台
    非字第452 號判決意旨可資參照，另依94年2 月2 日新修正
    公布之中華民國刑法施行法第3 條之1 第3 項規定：「於94
    年1 月7 日刑法修正施行前犯併合處罰數罪中之一罪，且該
    數罪均符合第41條第1 項得易科罰金之規定者，適用90年1
    月4 日修正之刑法第41條第2 項規定。」，亦明文規定係採
    舊法即最有利於行為人法，以定易科罰金折算之標準，是本
    件自應依修正前刑法第41條第1 項前段規定諭知應執行刑部
    分之易科罰金折算標準。
四、按結婚以當事人之一方為申請人，為結婚之登記，戶籍法第
    17條及第35條分別定有明文；而登記之際並應提出證明文件
    予戶政機關查驗後，即應予以登載，戶籍法施行法第13條第
    2 項、第17條亦定有明文，是關於結婚之戶籍登記，戶籍機
    關當僅有形式審查權而無實質審查權。是核被告乙○○、甲
    ○○就犯罪事實(一)所為，均係犯刑法第216 條、第214 條行
    使使公務員登載不實文書罪。又刑法第220 條第1 項之準文
    書，係指雖不具有一般文書之外觀形式，但因依日常生活習
    慣或特別約定，足以表示或辨識其一定用意之證明者，就該
    紙上或物品上之略式文字、符號、圖畫、照像等賦予文書相
    同之地位，俾能適應實際生活之需要，維持一定之社會秩序
    ，而中華民國外僑居留證，具特許外國人在我國居住之性質
    ，為特許證之一種，本已具特種文書之外觀形式，被告甲○
    ○在中華民國外僑居留證背面核准文號、居留期限及核印等
    欄位增填內容而變造其居留效期，核其就犯罪事實(二)所為，
    應係犯刑法第212 條變造特種文書罪，公訴意旨漏未斟酌上
    情，認被告甲○○此部分所為係犯刑法第220 條、第212 條
    之變造特種文書罪，容有未洽。又被告乙○○、甲○○使雲
    林縣東勢鄉戶政事務所承辦公務員，將二人結婚之不實事項
    ，登載於職務上所掌之戶籍登記簿冊之公文書（即戶籍謄本
    ），進而持以行使，其使公務員登載不實之低度行為，應為
    行使之高度行為所吸收，不另論罪。又被告甲○○偽造內政
    部入出國及移民署臺北縣服務站櫃臺梅花圖樣之印章、印文
    後，用以變造特種文書即外僑居留證，其偽造印章、印文之
    行為係變造特種文書之部分行為，亦不另論罪。又被告乙○
    ○、甲○○就上開行使使公務員登載不實文書之犯行間，有
    犯意之聯絡及行為之分擔，皆為共同正犯；而被告甲○○與
    真實年籍姓名不詳之成年友人就上開變造特種文書之犯行間
    ，有犯意之聯絡及行為之分擔，亦為共同正犯。又被告乙○
    ○、甲○○先後二次行使使公務員登載不實文書之行為，時
    間緊接，所犯係構成要件相同之罪，顯係基於概括犯意反覆
    為之，為連續犯，應依修正前刑法第56條規定論以一罪，並
    加重其刑；公訴意旨認被告乙○○、甲○○上開二次行使使
    公務員登載不實文書之行為應論以接續犯，容有未洽。又被
    告甲○○所犯上開行使使公務員登載不實文書及變造特種文
    書二罪間，罪名互殊，犯意各別，應予分論併罰。爰審酌被
    告乙○○、甲○○以假結婚方式，使被告甲○○得以進入臺
    灣地區，且被告甲○○在居留效期到期前，因漏未辦理延期
    居留，竟又變造居留證上之居留效期，對於國家安全及社會
    治安均造成潛在威脅，兼衡渠等之知識程度、犯罪動機、目
    的、手段，及犯後均能坦承犯行之態度等一切情狀，分別量
    處如主文所示之刑，並均諭知易科罰金之折算標準，以資懲
    儆。又被告乙○○、甲○○就本件犯罪事實(一)所示犯罪之犯
    罪時間在96年4 月24日之前，合於中華民國九十六年罪犯減
    刑條例減刑之規定，爰依中華民國九十六年罪犯減刑條例第
    2 條第1 項第3 款、第7 條、第9 條規定，就其宣告之有期
    徒刑減其刑期2 分之1 ，並均諭知易科罰金之折算標準，及
    就被告甲○○部分定其應執行之刑，並諭知易科罰金之折算
    標準。又查，被告乙○○前未曾因故意犯罪受有期徒刑以上
    刑之宣告，有臺灣高等法院被告前案紀錄表1 份在卷可按，
    因一時失慮，致罹刑章，事後已坦承犯行，深具悔意，經此
    偵審程序及罪刑之宣告，當知警惕，信無再犯之虞，本院因
    認對其所宣告之刑，以暫不執行為當，爰依修正後刑法第74
    條第1 項第1 款之規定（參照最高法院95年第8 次刑事庭會
    議決議，逕行適用修正後刑法第74條第1 項第1 款之規定宣
    告緩刑），併予宣告緩刑2 年，以勵自新。又扣案甲○○中
    華民國外僑居留證背面核印欄內偽造之梅花圖樣印文，係偽
    造之印文，應依刑法第219 條規定併予宣告沒收；而該甲○
    ○中華民國外僑居留證背面核准文號欄內之「FO368315」字
    樣及居留期限欄內之「2009 01.17. 」字樣，均係被告甲○
    ○所有，因犯罪所生之物，爰依刑法第38條第1 項第3 款規
    定併予宣告沒收之。至「FO368315」、「2009 01.17. 」字
    樣之數字章及偽造梅花圖樣印章，雖分別係供犯罪所用之物
    或偽造之印章，然未經扣案，衡情應已滅失，自無庸併予宣
    告沒收，附此敘明。
五、公訴意旨另以：被告乙○○、甲○○持不實之戶籍資料，於
    93年3 月11日向臺北縣政府警察局申請外僑居留證，使不知
    情之警方將上開不實事項登載於職務上所掌管之外僑居留資
    料之公文書上，並准予發給甲○○居留期限至94年1 月17日
    之居留證，嗣被告甲○○於95年7 月26日出境後，復於95年
    11月3 日行使上開不實之資料再行入境，因認被告乙○○、
    甲○○此部分亦涉有刑法第216 條、第214 條行使使公務員
    登載不實文書罪嫌。惟查：
  (一)按刑法第214 條所謂使公務員登載不實事項於公文書罪，須
    一經他人之聲明或申報，公務員即有登載之義務，並依其所
    為之聲明或申報予以登載，而屬不實之事項者，始足構成，
    若其所為聲明或申報，公務員尚須為實質之審查，以判斷其
    真實與否，始得為一定之記載者，即非本罪所稱之使公務員
    登載不實（參看最高法院73年臺上字第1710號判例）。
  (二)又修正前入出國及移民法第22條、第30條分別規定，外國人
    取得居留資格後，應於15日內，向主管機關申請外僑居留證
    。主管機關核發外僑居留證，應副知相關機關；有下列情形
    之一者，撤銷或註銷其外僑居留證︰一、申請資料虛偽或不
    實者；又同法第66條則規定，舉發違反本法規定之事實，經
    查證屬實者，得對舉發人獎勵之；其獎勵辦法，由主管機關
    定之。而舉發違反入出國及移民法事件獎勵辦法第2 條、第
    6 條第9 款分別定有，本法第66條所稱舉發，係指舉發人提
    供主管機關尚未發覺之違反本法規定之事實而經查證屬實者
    ，或提供具體事證而緝獲依本法應執行強制出國或驅逐出國
    處分之人；舉發下列事實之一者，發給舉發人獎金：九、外
    國人有本法第30條第1 款或第2 款規定，應撤銷或註銷外僑
    居留證；再修正前入出國及移民法第65條又規定，本法許可
    外國人在我國居留或永久居留之查察登記，由主管機關辦理
    ；其查察登記辦法，由主管機關會同外交部定之。外國人居
    留或永久居留查察登記辦法第1 條、第5 條第2 款、第7 條
    第2 項、第10條則分別規定，查察登記事項如下：二、工作
    、出生、死亡、結婚、離婚事項。查察登記之對象，經發現
    有下列情事之一者，應即通知其依規定辦理或註記之。查察
    登記之對象有本法第30條、第31條所定情形之一者，撤銷或
    註銷其外僑居留證、外僑永久居留證。內政部入出國及移民
    署設立前，本辦法之查察登記業務，由內政部警政署規劃，
    並督導直轄市、縣（市）警察局執行，是本件受理外僑居留
    證核發之機關，於收件後即有審查之義務，其對於核發之外
    僑居留證，如接受檢舉，或因其他方式，發現有虛偽不實之
    事項時，自可依上揭規定，予以撤銷，足見主管機關對於外
    僑居留證之核發及登記事項，並非無實質之審核義務，自無
    構成刑法第214 條使公務員登載不實事項於職務上所掌公文
    書罪之餘地，是被告甲○○於入境時行使外僑居留證之行為
    ，自亦無構成行使使公務員登載不實文書罪之餘地。
  (三)因之，被告乙○○、甲○○此部分所為，均不另構成刑法第
    216 條、第214 條行使使公務員登載不實文書罪嫌，惟公訴
    意旨認此部分與前開論罪科刑之行使使公務員登載不實文書
    罪間，有接續犯之實質上一罪關係，爰均不另為無罪之諭知
    。
據上論斷，應依刑事訴訟法第299 條第1 項前段，刑法第2 條第
1 項前段、第28條、第212 條、第216 條、第214 條、第41條第
1 項前段、第74條第1 項第1 款、第219 條、第38條第1 項第3
款、修正前第56條、修正前第41條第1 項前段、修正前第51條第
5 款，刑法施行法第1 條之1 ，已廢止罰金罰鍰提高標準條例第
2 條，中華民國九十六年罪犯減刑條例第2 條第1 項第3 款、第
7 條、第9 條、第11條，判決如主文。
本案經檢察官黃彥琿到庭執行職務。
中    華    民    國    98    年    9     月    30    日
                      刑事第十九庭  法  官    曾淑娟
上列正本證明與原本無異。
如不服本判決，應於判決送達後10日內敘明上訴理由，向本院提
出上訴狀 (應附繕本) ，上訴於臺灣高等法院。其未敘述上訴理
由者，應於上訴期間屆滿後20日內向本院補提理由書「切勿逕送
上級法院」。
                                    書記官    陳金鳳
中    華    民    國    98    年    9     月    30    日
附錄本案論罪科刑法條：
中華民國刑法第212條
偽造、變造護照、旅券、免許證、特許證及關於品行、能力服務
或其他相類之證書、介紹書，足以生損害於公眾或他人者，處1
年以下有期徒刑、拘役或3 百元以下罰金。
中華民國刑法第214條
明知為不實之事項，而使公務員登載於職務上所掌之公文書，足
以生損害於公眾或他人者，處3 年以下有期徒刑、拘役或5 百元
以下罰金。
中華民國刑法第216條
行使第210 條至第215 條之文書者，依偽造、變造文書或登載不
實事項或使登載不實事項之規定處斷。


司法院資訊處製作；財團法人民間司法改革基金會備份。
